臺灣臺北地方法院民事判決　　　　　　　 95年度建字第211號
原　　　告
即反訴被告　中驅機電有限公司
法定代理人　庚○○
訴訟代理人　林明正律師
複 代理 人　陳伊甄律師
　　　　　　林育生律師
　　　　　　周志吉律師
被　　　告
即反訴原告　台松電器販賣股份有限公司
法定代理人　丙○○
訴訟代理人　陳和貴律師
　　　　　　陳君慈律師
複 代理 人　馮馨儀律師
本 訴部 分
訴訟代理人　癸○○
　　　　　　乙○○
當事人間請求給付工程款事件，經臺灣板橋地方法院移轉管轄前
來，本院於中華民國96年9 月4 日言詞辯論終結，判決如下：
    主      文
原告之訴及其假執行之聲請均駁回。
本訴訴訟費用由原告負擔。
反訴被告中驅機電有限公司應給付反訴原告台松電器販賣股份有
限公司新台幣壹佰貳拾伍萬陸仟玖佰壹拾元及自民國九十六年
五月二日起至清償日止，按年息百分之五計算之利息。
反訴原告其餘之訴駁回。
反訴訴訟費用由反訴被告負擔。
反訴部分判決於反訴原告勝訴部分，於反訴原告以新台幣伍拾萬
元為反訴被告供擔保後，得假執行。但反訴被告如以新台幣壹佰
貳拾伍萬陸仟玖佰壹拾元為反訴原告預供擔保後，得免為假執
行。
反訴原告其餘假執行之聲請駁回。
    事實及理由
甲、程序方面：
一、按被告於言詞辯論終結前，得在本訴繫屬之法院，對於原告
    及就訴訟標的必須合一確定之人提起反訴，民事訴訟法第二
    百五十九條定有明文。又觀諸同法第二百六十條第一項規定
    ，所謂本訴之標的及其防禦方法相牽連者，係指反訴標的之
    法律關係，與本訴標的之法律關係兩者之間，或反訴標的之
    法律關係，與本訴被告作為防禦方法所主張之法律關係兩者
    之間，有牽連關係而言；必其法律關係本身同一或發生原因
    相同或有其他類似之密接關係存在，依其中某一法律關係之
    調查，他法律關係（或至少其重要部分）亦得自然明瞭時始
    足以當之，若僅法律關係之主體相同，尚不得謂有牽連關係
    。又牽連關係有無之認定，包括本訴標的之法律關係或作為
    防禦方法所主張之法律關係，與反訴標的之法律關係同一；
    或當事人兩造間所主張之權利，由同一法律關係發生；或本
    訴標的之法律關係發生之原因，與反訴標的之法律關係發生
    之原因，其主要部分相同等，均可認為兩者間有牽連關係（
    最高法院91年度台上字第262 號判決參照）。
二、本件本訴原告本於兩造間工程分包契約而請求被告給付工程
    款，被告則以其對原告有契約所定工程進度落後、給付遲延
    之損害賠償債權為由，提出抵銷抗辯，並提起反訴，所主張
    反訴之原因事實亦以上開損害賠償債權為據。經查，本件本
    反訴之訴訟標的法律關係雖屬不同，但被告在本訴所為防禦
    方法與反訴之訴訟標的法律關係具有前述牽連關係，反訴標
    的與其本訴防禦方法互相牽連，況兩造在本件訴訟前階段即
    對於原告有無工程進度落後一事，進行攻擊防禦，故堪認本
    反訴言詞辯論之資料可再相互利用，依民事訴訟法第二百六
    十條第一項規定，被告提起反訴，於法尚無不合，應予准許
    。
乙、得心證之理由：
壹、本訴部分：
一、原告主張：
  (一)原告於民國94年10月1 日與被告簽訂工程分包契約，由原告
    向被告承攬施作台北市○○路惠寶大廈重建工程中之空調工
    程（下稱系爭工程），並約定承攬報酬總價為新台幣（下同
    ）5,760,000 元（含稅），工作項目則含氣冷式冰水系統之
    機器設備、配管工程、風管工程、配電工程，及分離式之機
    器設備、按裝工程。依工程分包契約第五條付款辦法第一項
    約定，被告每月向業主計價核定後，原告應按業主及被告審
    核之完成數量請款，並提出工作完成量計價單，於每月15日
    前提出請款明細表，經被告工程人員核對之後，次月5 日領
    款，被告則簽發一個月期票付款；原告已依約施工並向被告
    請求給付工程款，但被告僅給付第一、二期工程款，其餘第
    三期（估驗期間94年11月25日至同年12月25日）、第四期工
    程款各998,923 元、723,065 元，及追加工程部分之工程款
    1,006,610 元，合計2,728,598 元則均未給付。被告就第三
    期工程款依約應於95年1 月5 日前完成計價程序並付款，惟
    卻拒絕給付，原告遂於95年3 月7 日催告被告於函到達後七
    日內給付，並表示逾期則以該催告函為終止契約之意思表示
    ，嗣未獲置理，據此，兩造間工程分包契約業經原告終止。
  (二)為此本於承攬契約之法律關係，依工程分包契約第五條、第
    十三條約定，請求被告給付承攬報酬及法定遲延利息等語。
    並聲明：
  1.被告應給付原告2,728,598 元，及自起訴狀繕本送達翌日起
    至清償日止，按年息5 ﹪計算之利息。
  2.願供擔保以代釋明，請准宣告假執行。
二、被告則抗辯：
  (一)原告在95年1 月下旬即處於半停工狀態，其所請求之第三期
    工程款包含已進場之所有材料，本預定在95年2 月份施工，
    詎原告並未依進度施工，造成工期延誤。又原告依約應施作
    之銅管、三速開關、室外機吊架等工程，並未依約安裝，甚
    者，原告在未經被告及業主同意下，擅於95年2 月26日、95
    年3 月4 日將上述材料全數搬離，該等材料中並包括被告已
    給付之第一、二期工程材料款在內；依此，原告實際上並未
    施作第三期工程，當時施工進度並未達到其所提估驗計價單
    上所載之39.91 ﹪進度，自不得請求第三期工程款。至於被
    告工地主任王鍾鴻於95年2 月7 日同意暫先於第三次估驗計
    價單上簽名，係因原告工程已延宕許久，屢遭業主催促，為
    使財務困難之原告願意儘速進場施工，遂暫予簽名，該估驗
    計價單不足以證明原告實際工作進度。此外，被告雖有持原
    告寄發之KU00000000統一發票（即第三期工程款發票）申報
    營業稅，但此係內部會計作業疏失，被告事實上既尚未支付
    原告此筆款項，自不得據以申報營業稅，被告已於96年5 月
    7 日寄發折讓單與原告；況且，營業稅之申報並非被告對原
    告為債務承認之意思表示，不得以此即認原告之工程款債權
    成立。
  (二)原告並未施作第四期工程，其提出之施工照片應為第一、二
    期工程照片，此等照片上並未標明施工日期，如何證明確屬
    第三、四期工程，故被告自無付款之義務。
  (三)再者，原告所謂之追加工程，實屬於兩造在94年10月1 日所
    訂工程分包契約之原工程項目內，並無追加工程之事；至於
    變更追加設計圖乃系爭工程有關空調設備機型變更之檢討，
    並非追加，況且，原告根本尚未施作此部分工程。
  (四)系爭工程需配合其他工程進度施作，故多由業主及被告與下
    包商會商討論，再由被告人員在現場以口頭或另以書面備忘
    錄通知原告進度，故締約之初無法具體約定工程進度，此為
    工程本質使然。原告自94年12月底起怠工，並自95年2 月下
    旬突然離場後，系爭工程即陷於無人施作之窘境，原告並未
    依協商之工程進度施工，違反工程分包契約第二十二條第二
    項約定，並嚴重影響後續工程進度。被告為履行對業主之契
    約義務，遂緊急招工處理，陸續與空調、機電廠商洽商後續
    工程施作，被告除已支付原告第一、二期工程款1,300,000
    元以外，另支出費用達5,716,913 元，總計被告為完成系爭
    工程，支付價款7,016,913 元，超過兩造約定之總承攬價格
    達1,256,913 元，依工程分包契約第二十二條第三項約定、
    民法第二百三十一條第一項規定，就此超過工程費用部分之
    損失得請求原告賠償，爰以此債權與原告承攬報酬債權抵銷
    ，並以96年5 月1 日反訴暨陳報狀為抵銷之意思表示。
  (五)並聲明：原告之訴及假執行之聲請均駁回，如受不利判決願
    供擔保，請准宣告免為假執行。
三、兩造不爭執之事實（詳見本院96年5 月1 日言詞辯論筆錄，
    卷(一)第264 頁）：
  (一)原告於94年10月1 日與被告締結工程分包契約，向被告承攬
    施作台北市○○路惠寶大廈重建工程中之空調工程部分，承
    攬報酬總價為5,760,000 元（含稅）。工作項目含氣冷式冰
    水系統之機器設備、配管工程、風管工程、配電工程，及分
    離式之機器設備、按裝工程；兩造並未約定各期具體工程進
    度。
  (二)系爭工程業主為訴外人達欣工程股份有限公司（下簡稱達欣
    工程），原告係在94年9 月下旬進場施作。
  (三)兩造在工程分包契約第五條約定於每月15日依當期完成數量
    計價，由被告在次月5 日開立一個月期支票付款，依照約定
    第一期計價日為94年10月15日；被告業已給付原告第一、二
    期工程款各300,000 元、1,000,000 元。
  (四)被告於95年3 月16日依工程分包契約第二十二條第二項約定
    ，認原告有工程進度落後經限期未改善之情形，而終止兩造
    間工程分包契約，該終止契約之意思表示於96年3 月20日到
    達原告。
  (五)被告有將其在95年1 月10日取得，由原告提出之第三期工程
    款請款KU00000000統一發票申報第9502期營業稅。
四、本件經兩造於本院96年5 月1 日、96年9 月4 日言詞辯論期
    日整理後（見本院卷(一)第264 至265 頁），兩造爭執之重點
    在於：
  (一)原告有無在95年2 月26日、95年3 月4 日將已進場施作之第
    一、二期工程材料，包括銅管、三速開關、室外機之吊架等
    材料全數搬離現場？原告所完成之第三期工程進度為多少，
    其可否請求第三期工程款？又原告主張該期可請求之工程款
    債權額為998,923 元，是否可採？
  (二)原告有無施作第四期工程？又本件有無追加工程項目存在，
    原告所謂之追加工程是否本即為工程分包契約所約定之工作
    項目，不得再依工程分包契約第十三條約定請求追加部分之
    工程款？原告主張其得請求被告給付第四期工程款723,065
    元，及追加工程款計1,006,610 元，有無理由？
  (三)原告以被告遲延給付第三期工程款為由，而於95年3 月7 日
    定期催告被告給付，逾期則以該函為終止兩造間工程分包契
    約之意思表示，是否已生終止兩造間工程分包契約之效力？
  (四)被告抗辯原告工程進度落後，經限期命改善而未改善，被告
    乃就空調、機電等後續工程委請其他廠商繼續施作，導致後
    續工程費用超過兩造間工程分包契約總價，而依工程分包契
    約第二十二條第三項後段約定主張其對原告有損害賠償債權
    新台幣1,256,913 元存在，遂提出抵銷抗辯，並終止兩造間
    工程分包契約，是否有據？
五、現就兩造爭執之重點分述如下：
  (一)原告有無在95年2 月26日、95年3 月4 日將已進場施作之第
    一、二期工程材料，包括銅管、三速開關、室外機之吊架等
    材料全數搬離現場？原告所完成之第三期工程進度為多少，
    其可否請求第三期工程款？又原告主張該期可請求之工程款
    債權額為998,923 元，是否可採？
  1.原告就此主張：依其提出之施工照片、證人辛○○之證詞及
    經被告工地主任王鍾鴻簽名確認之估驗計價單等證據，得以
    證明原告確實已將第三期工程施作完畢，況兩造曾於95年1
    月間開會討論，若原告未達估驗請款所載完工數量，被告亦
    應核實際價，而非拒絕給付第三期工程款全部；又原告並無
    延誤第三期工程工期之情形，亦未曾將進場材料搬離工地；
    被告既已將原告請款之統一發票持以申報營業稅，顯見，原
    告估驗計價單業經被告簽准撥款等語。
  2.按「稱承攬者，謂當事人約定，一方為他方完成一定之工作
    ，他方俟工作完成，給付報酬之契約。約定由承攬人供給材
    料者，其材料之價額，推定為報酬之一部。」，又「報酬應
    於工作交付時給付之，無須交付者，應於工作完成時給付之
    。工作係分部交付，而報酬係就各部分定之者，應於每部分
    交付時，給付該部分之報酬」，民法第四百九十條及第五百
    零五條分別定有明文。茲既承攬之目的在於完成一定之工作
    ，必須承攬人施以勞務而造成一定之結果，始可謂工作已完
    成，此為承攬人所負之主要給付義務；又承攬係以施勞務使
    生預期之結果為目的，屬於契約之內容，勞務不過為使發生
    結果之手段，故承攬人僅提供勞務而未發生結果者，工作即
    未完成，不能認為其已履行義務，此時尚無從請求定作人給
    付報酬。甚者，在工作無須交付之情形，承攬人有先為完成
    工作之義務，而定作人除另有約定外，無先為給付報酬之義
    務，故承攬人不得以報酬未給付，而拒絕工作之著手及進行
    ，亦即此種情形承攬人無同時履行抗辯權；工作須交付者，
    無論係全部或分部交付，工作之交付與報酬之給付，得處於
    同時履行之關係，亦即承攬人就工作之完成，與報酬之給付
    ，雖無同時履行抗辯權，但就工作之交付與報酬之給付，則
    可主張同時履行抗辯權。
  3.承上，原告主張其已完成第三期工程，據此請求被告給付工
    程款，則必先完成各期工程，被告始有給付報酬之義務，而
    此有利於原告之事實，應由原告負舉證責任。原告雖提出工
    程發票、第三次估驗計價單、施工照片以為證明（見臺灣板
    橋地方法院95年度建字第44號卷第21頁、本院卷(一)第27至50
    頁，前者下稱板院卷），但查：
  (1)依工程分包契約第五條第一項約定：「進度付款（總工程款
    之百分之九十）—甲方（即被告）每月向業主計價核定後，
    乙方（即原告）應按業主及甲方審核之完成數量請款，並向
    甲方工程人員提出與本工程有關工作之完成量計價單，於每
    月十五日前提出請款明細表，經甲方工程人員核對之後，次
    月五日領款，票期一個月期票」（見板院卷第8 頁），足見
    ，系爭工程應按每月實際施作進度核實付款，而原告當期所
    完成之實際數量為何，應俟業主達欣工程與被告審核後決定
    ，再由原告提出計價單、請款明細表向被告請款，此情為兩
    造所不爭執者。此外，亦經證人辛○○即曾任被告公司關於
    系爭工程之工地主任，在本院96年1 月2 日言詞辯論期日具
    結證稱：「…這個工地估驗計價我有經手，基本上每月15日
    之前估驗計價，是依照現場進度作計價動作，是由被告公司
    現場監工配合公司人員及業主作審查工程進度，審查工程進
    度時會做一份進度報告，再填寫計價單，進度報告是被告的
    現場監工人員製作的，計價單是現場工地主任及原告現場代
    表人雙方確認核可後簽名送回被告公司計價，計價完後於隔
    月5 號付款，進度報告只有幾頁而已，內容是一些照片及文
    字敘述，被告公司及業主各有一份，進度報告的文字是由原
    告公司製作的」等語綦詳（見本院卷(一)第148 頁），此部分
    證詞內容俱為兩造所不爭執者。準此，欲確定原告已履行完
    成之工作數量如何，依兩造之約定，須視被告與業主達欣工
    程審核之進度為基準。
  (2)原告所製作之第三次估驗計價單（見本院卷(一)第50頁）雖經
    被告工地主任王鐘鴻簽名其上，此節被告並不爭執。證人辛○○就此固然證稱：上述第三次估驗計價單中所載工程完成
    率39.91 ﹪係經其與王鐘鴻審核工程進度後，由王鐘鴻簽名
    認可者等語（見本院卷(一)第149 頁）。惟查，王鐘鴻係自94
    年10月24日起即受被告指派擔任系爭工程工地主任，有被告
    94年10月24日備忘錄在卷可稽（見本院卷(一)第133 頁），故
    證人辛○○當時並非系爭工地之現場工地主任。而王鐘鴻在
    第三次估驗計價單上簽名之時間點係在95年2 月7 日，證人
    辛○○則自陳其早於95年1 月中旬即離開系爭工程現場；據
    此，被告工地主任王鐘鴻在第三次估驗計價單上簽名時，證
    人辛○○早已自系爭工程現場離場。況且，觀諸證人辛○○
    再證述：其係在95年農曆過年後受王鐘鴻委託，將原告開立
    之第三次估驗計價單送回被告公司時，見過前開第三次估驗
    計價單等語（見本院卷(一)第150 頁），足徵，證人辛○○第
    一次經手該份估驗計價單之時點，已在王鐘鴻簽名之後。準
    此，證人辛○○是否確實有親自審核工程進度或親見王鐘鴻
    審核系爭工程進度，即有可疑之處。證人辛○○雖再證稱：
    「本件工程至我離開工地為止總共計價三次，最後一次為94
    年12月，我有參與第三期款計價協商過程，約在94年12月底
    ，當初協商人員有我、被告工地主任王鐘鴻、及原告公司法
    定代理人庚○○，因為當初我是屬於工地主任職務交接期，
    所以要接手我工作的王鐘鴻有一起參與協商，那時候有將現
    場進度換算成計價進度，當天有完成協議，但我已經忘記總
    共有完成多少百分比了」等語（見本院卷(一)第148 頁），然
    而，迄至94年12月底為止，距王鐘鴻自94年10月間接任工地
    主任已達2 個月左右，證人辛○○卻陳稱當時王鐘鴻係即將
    接手其工作云云，是以，其所為曾參與第三期工程進度審核
    工作之證詞，因前後所為陳述相左且與事證不符，自不足採
    。承此，自難僅以被告工地主任王鐘鴻曾在原告所製作之第
    三次估驗計價單上簽名，即逕予肯認原告當期工程進度已達
    39.91 ﹪。又原告已在本院95年10月24日言詞辯論期日表明
    無欲聲請訊問證人王鐘鴻（見本院卷(一)第22頁），故本院認
    為並無調查此項證據方法之必要，附此敘明。
  (3)至於原告固然提出施工照片以證明其實際施工進度（見本院
    卷(一)第27至49頁），但查，證人辛○○就此明白證述：「這
    些照片我之前沒有看過，照片上沒有記載施工日期，所以我
    無法辨別這是第幾期的工程進度，因為這是抽樣舉證非全面
    的舉證，但是剛剛所講的估驗計價時進度報告所會檢附的照
    片與現在所看到的照片格式相近，估驗計價時提出的照片會
    記載施工日期。」等語（見本院卷(一)第149 頁），而無法確
    認此等照片之施工日期、期別暨數量等情。
  (4)原告再以證人壬○○即被告工程部門經理所為證詞，欲證明
    上揭第三次估驗計價單業經證人辛○○送回被告公司，由被
    告經理、處長簽名確認，送交財務單位審核乙節。惟查，證
    人壬○○並非受被告指派處理系爭工程請款審核事務之人，
    此經其在本院96年1 月2 日言詞辯論期日結證無訛（見本院
    卷(一)第152 頁），是證人壬○○因未親自聞見第三次估驗計
    價單實際請款審核過程，所為之證詞自乏證據能力，而無由
    採信。
  (5)末查，被告固然有將其在95年1 月10日取得，由原告提出之
    上述第三期工程款請款KU00000000統一發票申報第9502期營
    業稅，此情為兩造所不爭執（見三之(五)），另有財政部臺灣
    省北區國稅局中和稽徵所96年2 月13日函在卷可稽（見本院
    卷(一)第196 頁）；被告就此則抗辯如二之(一)所載。然而，被
    告持將原告開立之第三期工程款統一發票申報營業稅，但因
    其並未曾給付、或因無須給付第三期工程款予原告（詳後４
    所述），至多將涉有漏報營業稅之範疇，但尚無從就被告此
    項舉措，即遽認原告得向被告請求給付第三期工程款。
  4.如前所述，兩造在簽署工程分包契約時，已在第五條明白約
    定原告各期請款之流程及應具備之文件，則關於請款所需之
    進度報告、計價單及附記日期之施工照片、請款明細表等，
    可認為係兩造在處理工程款數額認定時之相關證據需求（惟
    該約定並非民法第一百六十六條所定「契約須用一定方式」
    之約定，應予辨明）。原告為證明其工程款債權數額之證據
    方法，雖不以上述文件為限，但此當屬於其可使用證據方法
    之一，矧其在本件訴訟中並未聲明該等證據方法，亦未提出
    相關進度報告、附記日期之施工照片，且其所提前述相關證
    據，亦不足以認定其實際上所完成之第三期工程進度為若干
    ，則其請求被告給付第三期工程款998,923 元，洵屬無據。
  5.兩造其餘關於原告有無在95年2 月26日、95年3 月4 日將已
    進場施作之第一、二期工程材料搬離之攻擊防禦方法暨所提
    之證據、證人己○○及甲○○之證述等，因與前開認定結果
    無影響，自無逐一審酌之必要。
  (二)原告有無施作第四期工程？又本件有無追加工程項目存在，
    原告所謂之追加工程是否本即為工程分包契約所約定之工作
    項目，不得再依工程分包契約第十三條約定請求追加部分之
    工程款？原告主張其得請求被告給付第四期工程款723,065
    元，及追加工程款計1,006,610 元，有無理由？
  1.對被告所為抗辯，原告陳稱：其確實已施作第四期工程，又
    追加工程係由被告通知者，製有變更追加設計圖等語。
  2.首先，原告主張其已施作第四期工程，固據其提出施工照片
    、第四次估驗計價單、工程價目表以佐（見本院卷(一)第27至
    49頁、第65至68頁）。但查：
  (1)原告所提之照片與其上述(一)爭點所列業已施作第三期之工程
    照片，係屬同一份照片（見本院卷(一)第24至25頁），而此份
    照片無從證明確切之施工地點、數量及日期、期別，已於前
    開(一)之３(3)說明綦詳，故此等照片尚無從認定原告業已如數
    施作第四期工程進度，此情另經證人戊○○、丁○○、子○○證述甚詳（見本院卷(一)第263 頁背面及第213 、216 頁）
    。則原告所提照片究竟為第一期或第二期已施作之工程，抑
    或係第四期工程進度內容，尚屬無從證明。
  (2)再者，上開第四次估驗計價單係由原告自行製作者，未經被
    告審核確認過，所載內容是否與事實相符，即無從予以採認
    。次查，原告提出之工程價目表雖有記載各項工程名稱、數
    量，但證人子○○即原告冰水管工程承包商則在本院96年3
    月20日言詞辯論期日證稱：前開工程價目表中部分工程其確
    有施作，但無法確定其實際施作之數量是否即為原告所提工
    程價目表上所載數量等語（見本院卷(一)第214 頁）；另證人
    丁○○即原告風管工程部分之承包商，亦在同一期日結證稱
    ：其係為原告施作集風箱，但工程價目表中所列風管工程與
    集風箱有別，安裝工資亦不相同等語（見本院卷(一)第217 頁
    ），而無法證明原告所提工程價目表中所載工項是否已如數
    施作。因之，亦無從肯認原告已將其所提估驗計價單、工程
    價目表中所列進度、工程項目，如數施作完畢。
  (3)綜此，原告所舉證據均無從證明其已將第四次估驗計價單上
    所列第四期工程如數完工，自無權請求被告給付第四期工程
    款。
  3.其次，關於原告請求追加工程款1,006,610 元部分，查：
  (1)原告所提追加工程價目表製作日期係在94年10月1 日，有該
    份工程價目表附卷可稽（見板院卷第23頁），然查，兩造係
    於94年10月1 日締結工程分包契約，為兩造所不爭執之事實
    。衡情，追加工程應係在工程開工後、施工過程中產生者，
    倘若兩造在成立承攬契約之合意當日，隨即發現有應當追加
    之工程，理當同時更改工程分包契約所約定之工程範圍，一
    併加以處理方是。是以，無從僅以原告所提追加工程價目表
    ，即認有追加工程情事。
  (2)又原告再提出追加會議記錄（見本院卷(一)第69頁），藉以證
    明兩造有合意追加工程乙節；而證人辛○○固然亦證稱兩造
    曾於94年12月中初步討論系爭工程追加內容，但其亦同時明
    白指陳該次會議內容並未經定案（見本院卷(一)第150 頁）等
    語。準此，亦難認原告主張兩造曾合意追加工程為可採信。
  (3)原告另再行提出設計圖、照片、結算明細表證明其有施作追
    加工程（見本院卷(一)第51至61頁、第70至73頁、第77至80頁
    ）。然查，證人子○○即原告主張實際施作追加工程之人，
    已明確證稱：其無從確認上述照片之施工日期、施工樓層，
    且此部分照片與原告所提上開本院卷(一)第27至49頁照片內容
    有重複之處；至於結算明細表上所載部分工作項目亦與本院
    卷(一)第65至68頁之工程價目表重複，依其觀察結果，二者項
    目、內容均相同等語（見本院卷(一)第214 頁）。承此，原告
    陳稱其已施作追加工程各項目之工作乙節，亦無足信取。
  (4)因原告未能就其已如數完成追加工程各項工作，舉證以實其
    說，故其請求被告給付追加工程款1,006,610 元，洵屬無據
    。
  (三)原告以被告遲延給付第三期工程款為由，而於95年3 月7日
    定期催告被告給付，逾期則以該函為終止兩造間工程分包契
    約之意思表示，是否已生終止兩造間工程分包契約之效力？
    原告雖以被告遲延給付第三期工程款為由，主張其得終止兩
    造間工程分包契約等情，惟按，暫不論定作人給付報酬遲延
    之情形，承攬人有無此項終止權（或應行使給付遲延之法定
    解除權），但依前開(一)至(二)所述，原告並未能證明其已完成
    第三、四期及追加部分等工程之工作，則在原告未履行其所
    負給付義務前，自無請求被告給付承攬報酬之權，被告亦未
    構成給付遲延，故原告並未取得契約終止權，其以此事由所
    為終止契約之意思表示，顯不生效力，兩造間工程分包契約
    並未因原告終止而消滅。
  (四)被告抗辯原告工程進度落後，經限期命改善而未改善，被告
    乃就空調、機電等後續工程委請其他廠商繼續施作，導致後
    續工程費用超過兩造間工程分包契約總價，而依工程分包契
    約第二十二條第三項後段約定主張其對原告有損害賠償債權
    新台幣1,256,913 元存在，遂提出抵銷抗辯，並終止兩造間
    工程分包契約，是否有據？
    茲既原告所為請求並無理由，則本院自無庸就被告所為之抵
    銷抗辯予以裁判。
六、綜上所述，原告並未能證明其已完成第三、四期及追加部分
    等工程之工作，則在原告未履行其所負給付義務前，自無請
    求被告給付承攬報酬之權。從而，原告本於承攬契約之法律
    關係，依工程分包契約第五條、第十三條約定，請求被告給
    付承攬報酬2,728,598 元，及自起訴狀繕本送達翌日即95年
    8 月4 日起至清償日止，按年息5 ﹪計算之法定遲延利息，
    為無理由，應予駁回。其訴既經駁回，則假執行之聲請亦失
    所附麗，應併予駁回。
貳、反訴部分：
一、反訴原告主張：兩造所簽工程分包契約第二十二條第二款、
    第三款約定，若反訴被告有施工進度不良，經反訴原告要求
    限期改善仍未改善，經反訴原告通知終止契約，則就系爭工
    程費用超出原契約約定總價部分，反訴被告應予賠償。而系
    爭工程須配合大樓其他工程之進度施作，故相關工程進度多
    由業主達欣工程及反訴原告與各下包商會商討論，再由反訴
    原告以書面備忘錄通知反訴被告。反訴被告早於94年11月間
    即有施工不良情事，經通知改善而未改善，自94年12月底即
    開始消極怠工，反訴原告屢遭業主催促，並於95年1 月20日
    、95年2 月9 日收受業主備忘錄通知工程施作期限，惟原告
    迄至95年2 月21日止仍未進場施作，反訴原告再於95年2 月
    27日將備忘錄以掛號函件通知反訴被告，限期於同月28日進
    場改善，亦未獲置理；反訴原告於95年2 月28日遂接獲業主
    書面通知因工程延宕嚴重影響交屋時程，再度催促完成空調
    吊架等工程。因反訴被告工程進度嚴重落後，違反工程分包
    契約第二十二條第二項約定，反訴原告乃於95年3 月16日終
    止兩造間契約，該終止意思表示於同月20日到達反訴被告。
    反訴原告為履行對業主之契約義務，遂緊急招工處理，陸續
    與空調、機電廠商洽商後續工程施作，除已支付反訴被告工
    程分包契約第一、二期工程款1,300,000 元以外，另支出費
    用達5,716,913 元，總計反訴原告為完成系爭工程，支付價
    款7,016,913 元，超過兩造約定之總承攬價格達1,256,913
    元，依工程分包契約第二十二條第三項約定、民法第二百三
    十一條第一項規定，就此超過工程費用部分之損失得請求反
    訴被告賠償等語，並聲明：
  1.反訴被告應給付反訴原告1,256,913 元及自反訴提起之日起
    至清償日止，按年息5﹪計算之利息。
  2.願供擔保以代釋明，請准宣告假執行。
二、反訴被告則抗辯：兩造並未約定具體工程進度，反訴原告應
    具體主張反訴被告進度有如何落後之情形，而反訴原告所舉
    備忘錄並非針對反訴被告施工進度落後或施工進度不良之情
    事通知改善，至於反訴被告與下包廠商間究竟有無工程糾紛
    則與本案無涉，反訴原告以此泛指反訴被告工程延誤，實無
    足採；況反訴原告對於第三期工程款未依約於95年1 月5日
    前付款，已違約在先，反訴被告乃於95年3 月7 日終止工程
    分包合約，反訴被告並無違約情事，故反訴原告所為終止契
    約意思表示不生效力，亦不得依工程分包契約第二十二條第
    三項後段請求賠償等語。並聲明：反訴原告之訴及假執行之
    聲請均駁回，如受不利判決願供擔保，請准宣告免為假執行
    。
三、承前本訴部分兩造就被告抵銷抗辯所為之攻擊防禦暨證據方
    法，反訴部分兩造所爭執之重點在於：反訴被告有無工程進
    度落後，經限期命改善而未改善之情形？反訴原告依工程分
    包契約第二十二條第二項約定終止契約，是否發生效力？又
    其得否依工程分包契約第二十二條第三項約定、民法第二百
    三十一條第一項規定，就另行招商接辦以致於超過工程費用
    部分之損失請求反訴被告賠償？現分述如下：
  (一)兩造於工程分包契約第二十二條第二項約定：「甲方（即反
    訴原告）如認為工作進度落後時，甲方得以書面通知，要求
    乙方（即反訴被告）增加工作人員或施工機具積極趕回工作
    進度，如乙方未能於限定期間內增派足夠人員或施工機具，
    致甲方認為有無法趕回進度之虞，或因乙方施工進度不良嚴
    重影響工程品質，經甲方要求限期改善，仍無法獲得改善者
    ，甲方得局部或終止本契約，或另行招商接辦，乙方絕無異
    議。」，同條第三項後段則約定：「倘本工程之工程費用，
    因此而超過本合約訂總價時，其超過部分應由乙方負責賠償
    」（見板院卷第11頁），是以，若反訴被告有工作進度落後
    ，經反訴原告書面通知未於期限內趕回進度者，經反訴被告
    限期改善仍無法改善，則反訴原告得終止工程分包契約，並
    得就再行招商接續工程進行所超逾之費用，請求反訴被告賠
    償。
  (二)兩造並未曾約定系爭工程之施作進度，固然已經反訴原告於
    本院95年11月21日言詞辯論期日自陳甚詳（見本院卷(一)第75
    頁），為反訴被告所不爭者。但查，證人辛○○結證表示：
    「…因為水電需要配合建築主體的施工進度，本件空調工程
    所依附的惠寶大廈是一般集合住宅，業主有給被告公司建築
    主體的進度表，進度表是條狀圖，我們也有將進度表交給原
    告法定代理人…」等語（見本院卷(一)第149 頁），證人己○○亦證稱：「原告是負責配管安裝等等的工程，兩造間合約
    上並沒有約定明確的工程進度，但是事實上是知道要配合業
    主的進度，業主達欣公司是負責土木部分，我們的空調必須
    要配合業主實際上的土木進度來配管施作，被告會交給原告
    進度表，每個月、星期都會有進度的推進，只要有新進度我
    們都會提供給原告公司…」等語（見本院卷(一)第152 頁），
    就證人上述證詞內容，可知，兩造間契約雖未明文約定具體
    工程進度，但因系爭工程與惠寶大廈其他工程界面間之施工
    聯繫因素使然，必須配合業主達欣工程就惠寶大廈土木等其
    他相關工程之進行，進而決定系爭工程之進行進度；因之，
    關於系爭工程之遂行進度，須依業主達欣工程之指示而定。
    反訴被告辯稱系爭工程並無進度可言，尚不足取。
  (三)卷查，業主達欣工程曾於95年2 月9 日製作備忘錄交付反訴
    原告，告知有關於反訴被告所承攬之系爭工程，應於95年2
    月間接續趕上進度以配合惠寶大廈交屋一事，有該份備忘錄
    在卷可證（見本院卷(一)第86、88頁下方圈劃處）。反訴原告
    乃於95年2 月21日將業主所擬各項進度通知反訴被告，此觀
    諸卷附之反訴原告公司備忘錄即可得知（見本院卷(一)第89頁
    ），反訴被告對於其有收受此份備忘錄並不爭執，僅否認曾
    收受業主達欣工程95年2 月9 日備忘錄乙節（見本院卷(一)第
    146 頁）。因此，反訴被告於95年2 月21日即已知悉系爭工
    程相關後續進度，足堪認定。
  (四)惟查，反訴被告並未依前開反訴原告95年2 月21日備忘錄所
    載進度履行完成工作之義務，此有反訴原告所提95年2 月27
    日備忘錄附卷足憑（見本院卷(一)第90頁），反訴原告更於95
    年2 月27日備忘錄再次限期催告反訴被告於95年2 月28日前
    進場趕工施作（見備忘錄說明２之記載）。
  (五)再查，反訴被告並未依前開反訴原告備忘錄所定期限內如期
    進場趕工施作，此除有業主達欣工程95年2 月28日備忘錄說
    明二所述「…各戶陽台空調吊架均未完成，目前已造成後續
    工班無法進場，請儘速配合將前述工作完成」等情，足資佐
    證外（見本院卷(一)第294 頁），另經反訴被告聲請訊問之證
    人辛○○證述稱，在其95年1 月中旬離場前，反訴被告工程
    進度確有些遲延等語（見本院卷(一)第149 頁），及證人己○○結證：「原告（即反訴被告）是在94年9 月份進場的，但
    原告並沒有做完工程，退場是在95年的1 月份就已經沒有再
    做了，只有小包還在現場，但是也沒有在施工，工程進度並
    沒有分幾期。」、「（問：原告是否有進度落後的情形？）
    大概在94年12月底、95年1 月間開始，業主達欣公司在與被
    告（即反訴原告）開會時有一直說到空調進度落後的情形，
    被告公司也有一直發文催原告趕上進度。之後被告就終止與
    原告間的契約，接手處理後續的問題。」等語無訛（見本院
    卷(一)第153 、154 頁），足徵，反訴被告早於95年1 月開始
    即已進度落後，甚者根本未進場施作工程。
  (六)參以反訴被告所自行製作之第四次估驗計價單（估驗期間94
    年12月25日至95年2 月25日）所載內容，截至反訴被告請求
    反訴原告就該期估驗計價為止，其自承所完成之工作亦僅達
    52.47 ﹪，遑論反訴被告就其確實已完成第四次估驗計價單
    所載工程進度一事，並未能舉證詳為證明，已於本訴第(二)爭
    點部分論及。
  (七)承此，反訴被告確實有未依反訴原告指示之工作進度完成工
    作，而有進度落後之情事，經反訴原告於95年2 月9 日、95
    年2 月27日以書面通知期限趕回進度後，仍無法改善，甚且
    自系爭工程工地現場離場而未完成後續工作，堪以認定。
  (八)因而，反訴原告依工程分包契約第二十二條第二項約定自得
    終止工程分包契約，再依兩造不爭執之事實(四)所列，反訴原
    告業於95年3 月16日依此項約定，以反訴被告有工程進度落
    後經限期未改善之情形，而終止兩造間工程分包契約，該終
    止契約之意思表示並於同月20日到達反訴被告（見本院卷(一)
    第102 至103 頁），所為終止契約意思表示，已生效力，洵
    足認定。
  (九)又反訴被告陳稱其在契約終止後，就反訴原告未完成之其餘
    工程另行招商接辦，除已支付反訴被告第一、二期工程款共
    1,300,000 元以外，另再支出費用達5,716,913 元，總計反
    訴原告為完成系爭工程，支付價款7,016,913 元，超過兩造
    約定之總承攬價格達1,256,913 元等情，業據其提出續做工
    程廠商計價表（工程估價單、報價單）、續做工程實付金額
    表、支票簽收單、支票為證（見本院卷(一)第231 至245 頁、
    第279 至292 頁、卷(二)第49至65頁），就反訴原告確實有前
    揭損害部分之事實，反訴被告迄未予爭執，僅否認其有工程
    進度落後、反訴原告有通知限期改善等節（此項抗辯並無足
    取，業於前說明綦詳），是依民事訴訟法第二百八十條第一
    項前段規定，視同對反訴原告所為此部分主張之事實為自認
    。
  (十)依民法第二百二十九條第二項規定：「給付無確定期限者，
    債務人於債權人得請求給付時，經其催告而未為給付，自受
    催告時起，負遲延責任。其經債權人起訴而送達訴狀，或依
    督促程序送達支付命令，或為其他相類之行為者，與催告有
    同一之效力。」，反訴原告自96年5 月1 日提起反訴時起，
    始向反訴被告行使此一請求權，準此，反訴被告應自收受反
    訴起訴狀之翌日即96年5 月2 日起始就前揭損害賠償債務負
    給付遲延之責，反訴原告主張反訴被告應自反訴提起之日即
    96年5 月1 日起負給付法定遲延利息之責，因與前開民法第
    二百二十九條、第二百三十三條規定未符，故關於請求反訴
    被告給付96年5 月1 日法定遲延利息部分，不應准許，其餘
    自96年5 月2 日起之請求，仍屬有據。
  (十一)茲既反訴原告本於工程分包契約第二十二條第三項後段約定
    請求反訴被告賠償，為有理由，則其另本於民法第二百三十
    一條第一項規定而為請求部分，自無庸再予審究。
四、綜上所述，反訴被告確實有工程進度落後，經反訴原告多次
    催告限期改善仍無法改善之情形，反訴原告所為終止契約之
    意思表示，與兩造間工程分包契約第二十二條約定要件該當
    ，自屬有效，反訴被告應就反訴原告再行招商接續進行工程
    所致之超過部分費用，依約負損害賠償之責。從而，反訴原
    告依工程分包契約第二十二條第三項約定，請求反訴被告賠
    償其所受損害即1,256,913 元及自反訴狀繕本送達翌日即96
    年5 月2 日起至清償日止，按年息5 ﹪計算之法定遲延利息
    ，為有理由，至超逾部分，則難謂有據，應予駁回。
五、假執行之宣告：
    反訴部分，兩造陳明願供擔保，聲請宣告假執行或免為假執
    行，經核反訴原告勝訴部分，合於法律規定，爰分別酌定相
    當之擔保金額宣告之；反訴原告其餘假執行之聲請，因訴之
    駁回而失所依據，不予准許。
、本件為判決之基礎已臻明確，兩造其餘之陳述及所提其他證
    據，經本院斟酌後，認為均於判決之結果無影響，亦與本案
    之爭點無涉，自無庸逐一論述，併此敘明。
丙、結論：原告之訴為無理由；反訴原告之訴為一部有理由，一
    部無理由。並依民事訴訟法第七十八條、第七十九條、第三
    百九十條第二項、第三百九十二條第二項，判決如主文。
中　　華　　民　　國　　96　　年　　10　　月　　5 　　日
                  民事第三庭  法  官  賴錦華
以上正本係照原本作成。
如對本判決上訴，須於判決送達後二十日之不變期間內，向本院
提出上訴狀。
中　　華　　民　　國　　96　　年　　10　　月　　5 　　日
                              書記官  林桂玉
